臺灣高等法院臺中分院民事判決　　　　 94年度上易字第248號
上　訴　人　乙○○
上　訴　人　甲○○
共　　　同
訴訟代理人　林見軍律師
被　上訴人　丙○○○
訴訟代理人　常照倫律師
複　代理人　張績寶律師
上列當事人間損害賠償事件，上訴人對於中華民國94年5月2日臺
灣臺中地方法院 93年度重訴字第348號第一審判決提起上訴，本
院於94年7月26日言詞辯論終結，判決如下：
    主  文
上訴駁回。
第二審訴訟費用由上訴人負擔。
    事實及理由
一、上訴人主張：被上訴人前以上訴人涉共同詐欺、背信而損及
    其2000萬元之投資款為由，除對上訴人自訴刑事責任外，並
    據以聲請原法院假扣押裁定且強制執行，嗣刑事判決上訴人
    無罪確定，而被上訴人亦自行撤回假扣押執行，雖該情事不
    符民事訴訟法第531條第1項規定之文字，然依舉輕明重之法
    理，單純撤銷假扣押裁定即應擔負損害賠償責任，則就實質
    會影響權利之假扣押執行撤回，被上訴人亦應就上訴人所受
    損害負賠償責任。被上訴人以恣意瞎編事由聲請假扣押執行
    之行為，致上訴人受有財產利益或精神、名譽之損失，顯已
    構成不法之侵權行為，依侵權行為法則被上訴人應負損害賠
    償責任。被上訴人之任指上訴人假投資、真詐財行為，致上
    訴人不僅須忍受親友輕蔑、質疑之眼光，且信用、名譽毀於
    一旦，上訴人身心備受煎熬，被上訴人依民法第195條第1項
    規定賠償精神損害。(一)上訴人之損害計有：被上訴人初為假
    扣押查封時，於 90年4月曾將上訴人乙○○所有ＮＨ─９０
    ８７之ＢＭＷ轎車予以查封。其時，上訴人乙○○已與訴外
    人江佳展談成以近新台幣（下同）50餘萬元價格之買賣事宜
    ，卻因上情突告中止。及至近日被上訴人雖已撤封，但該車
    買賣行情早已不復當時而僅值20萬餘元。若當時上訴人乙○
    ○得以如願售出，上訴人乙○○當不致受有近折價30萬元之
    價差損失。上訴人乙○○主張未罹於時效。(二)針對刑案所述
    之系爭專利權，上訴人乙○○早於 90年7月13日即與劉興隆
    君洽訂專利行銷合作契約書，當時該合約書內所提及之既定
    預期利益，已高達1506萬美元。不意，簽定未幾，被上訴人
    旋於90年底向上訴人提出刑事訴追及假扣押之執行，連帶對
    外散佈鬧得滿城風雨，以致契約相對人劉興隆君臨時顯現不
    信任，如契約預定推廣而資可得之上開利益霎時成空。單以
    資策會所預估86年電腦鍵盤之出貨量之資料研析，單台灣地
    區之電腦鍵盤出口數量即高達每年5000餘萬台，將來若本案
    系爭專利藉由授權，而自生產之每台電腦鍵盤拮取20元之利
    潤，單就台灣市場而言，只要攻近１０％至１５％之占有率
    ，僅第一年之獲利即可高達1至1.5億元，以專利期限20年計
    算，粗略預估獲利之金額將高達20至30億元，此一數額還尚
    不包括其他國家之利得，以及系爭專利並可運用至筆記型電
    腦、ＰＤＡ、手機鍵盤等商品產業所得預估之利得，亦容有
    可觀之利益。但此均因被上訴人惡意訴追胡亂執行之不當行
    為，導致市場產生極大之負面波瀾與形象，喪失如此龐大之
    可得商機。是上訴人乙○○就此部份僅請求 500萬元之利損
    ，已臻厚道。(三)上訴人乙○○雖屬省立台中高工畢業，但憑
    一己之力曾任記者、黨部主委等職位，及至今日更是事業有
    成之古董商。被上訴人惡意詆毀上訴人乙○○名譽，已造成
    上訴人乙○○至深且鉅之創傷。至於被上訴人則係詩威特美
    容國際機構之總裁，轄下所管店面廣達 400多家，乃為商界
    名人。不意其竟惡意攻訐至斯，有損人格。是上訴人乙○○
    請求 200萬元精神慰撫金。上訴人甲○○本身自私立高職畢
    業後，即為單純之家管，偶因夫妻關係之故至上訴人乙○○
    之古董店中招待幫忙。上訴人甲○○請求50萬元精神慰撫金
    。上訴人乙○○並就前開損害先為請求 600萬元之一部請求
    。爰依民法第184條第1項、第 195條第1項、第531條之規定
    ，提起本件訴訟，求為命被上訴人應給付上訴人乙○○ 600
    萬元，及自起訴狀繕本送達翌日起至清償日止，按年息百分
    之5計算之利息；及被上訴人應給付上訴人甲○○ 50萬元及
    自起訴狀繕本送達翌日起至清償日止，按年息百分之 5計算
    之利息，並願供擔保，請准宣告假執行。
二、被上訴人則以：民事訴訟法第531條第1項損害賠償責任之成
    立以所撤銷者為假扣押裁定方可，撤回假扣押之執行並未包
    括在內，被上訴人所撤回者為假扣押之執行而非假扣押裁定
    ，是上訴人依民事訴訟法第531條第1項規定請求被上訴人損
    害賠償於法無據。被上訴人87年間投資2000萬元，與上訴人
    共同產銷並推廣電腦鍵盤，然至89年間，上訴人從未提出任
    何公司成立、股東名冊及帳冊列表，被上訴人察覺有異，請
    求上訴人儘速提出，詎上訴人未為提出，且以投資虧損為由
    拒絕返還被上訴人投資款2000萬元，而被上訴人為免上訴人
    有脫產情事遂聲請假扣押以擔保債權，被上訴人並無為侵權
    行為之主觀故意或過失，假扣押為合法權利之行使，並未構
    成不法之要件。假扣押之本案訴訟尚在審理中，未能認假扣
    押有不當。上訴人提出有專利之鍵盤，當時尚未取得專利，
    謊稱有專利，此乃刑事之認定，上訴人有詐騙被上訴人之情
    形。民事訴訟法第 531條並未明文得請求非財產上之損害賠
    償，上訴人不得依此主張精神賠償。上訴人不得以被上訴人
    有民事訴訟法第 531條之事由即認被上訴人有故意過失，上
    訴人復未積極舉證證明被上訴人就其名譽受損有任何加害行
    為，被上訴人自不負民法第 195條之責任。上訴人未就其所
    受損害與被上訴人前向原法院聲請之 90年度裁全字第560號
    假扣押裁定及 90年執全字第479號假扣押執行事件具有因果
    關係舉證。被上訴人否認上訴人有車輛價差損失，也否認有
    預期損失，否認上訴人所有的損害，並主張時效抗辯等語，
    資為抗辯。
三、原審為上訴人敗訴之判決，上訴人不服，求為判決：(一)原判
    決廢棄。(二)被上訴人應給付上訴人乙○○ 600萬元，及自起
    訴狀繕本送達翌日起至清償日止，按年息百分之 5計算之利
    息；(三)被上訴人應給付上訴人甲○○50萬元及自起訴狀繕本
    送達翌日起至清償日止，按年息百分之 5計算之利息。(四)願
    供擔保，請准宣告假執行。被上訴人則求為判決上訴駁回。
四、被上訴人曾聲請假扣押，經原法院分別以90年度裁全字第70
    號、90年度裁全字第560號民事裁定准許，並經 90年執全字
    第479號強制執行事件執行，嗣被上訴人撤回 90年執全字第
    4 79號強制執行，假扣押裁定未經撤銷等情，為兩造所不爭
    執，可信為真實。
五、兩造有爭執者，厥為上訴人得否依民事訴訟法第531條第1項
    規定請求被上訴人賠償損害？被上訴人聲請假扣押執行之行
    為是否該當民法第184條第1項侵權行為？上訴人得否請求名
    譽、信用受侵害之損害賠償？及上訴人所受損害與被上訴人
    假扣押行為間是否具有因果關係？查：
  (一)按民事訴訟法第531條第1項係規定：假扣押裁定因自始不當
    而撤銷，或因第529條第4項及第530條第3項之規定而撤銷者
    ，債權人應賠償債務人因假扣押或供擔保所受之損害。亦即
    民事訴訟法第531條第1項規定之使債權人負有損害賠償責任
    之制度，不以債權人有故意或過失為要件，旨在使債務人於
    請求賠償時，無須就損害發生之原因事實負舉證之責，惟此
    規定乃以係因假扣押裁定因自始不當而撤銷，或因第 529條
    第4項及第 530條第3項之規定而撤銷為其法定要件。本件被
    上訴人曾聲請假扣押，經原法院分別以90年度裁全字第70號
    、90年度裁全字第560號民事裁定准許，並經 90年執全字第
    479號強制執行事件執行，嗣被上訴人撤回90年執全字第479
    號強制執行，假扣押裁定未經撤銷之事實，業據兩造所不爭
    執，並有原法院90年度裁全字第70號、90年度裁全字第 560
    號，90年度執全字第 479號卷證可稽。是上訴人就本件主張
    依民事訴訟法第531條第1項之規定請求賠償，即與前開民事
    訴訟法第531條第1項說明之構成要件有間，上訴人依民事訴
    訟法第531條第1項之規定請求賠償，於法不合，合先敘明。
  (二)按因故意或過失，不法侵害他人之權利者，負損害賠償責任
    ，民法第184條第1項固有明文。惟按當事人主張有利於己之
    事實者，就其事實有舉證之責任，民事訴訟法第 277條前段
    亦有明文；再侵權行為所發生之損害賠償請求權，以有故意
    或過失不法侵害他人權利為其成立要件，若其行為並無故意
    或過失，即無賠償之可言；又過失之有無，應以是否怠於善
    良管理人之注意為斷者，苟非怠於此種注意，即不得謂之有
    過失；又損害賠償之債，以有損害之發生及有責任原因之事
    實，並二者之間有相當因果關係為其成立要件，最高法院亦
    著有54年台上字第1523號、19年上字第2746號、30年度上字
    第18號判例意旨足資參照。故上訴人主張侵權行為損害賠償
    責任者，即應就上訴人有損害之發生及被上訴人有責任原因
    之事實，並二者之間有相當因果關係負其舉證之責任。又所
    謂相當因果關係，係指依經驗法則，綜合行為當時所存在之
    一切事實，為客觀之事後審查，認為在一般情形上，有此環
    境，有此行為之同一條件，均發生同一之結果者，則該條件
    即為發生結果之相當條件，行為與結果即有相當之因果關係
    。反之，若在一般情形上，有此同一條件存在，而依客觀之
    審查，認為不必皆發生此結果者，則該條件與結果並不相當
    ，不過為偶然之事實而已，其行為與結果間即無相當因果關
    係。經查：(1)按債權因僅具對人之相對效力，不具公示性，
    應非民法第184條第1項前段所規定權利之範圍。上訴人所主
    張之系爭損害，乃為被上訴人就假扣押之執行有無民事訴訟
    法第 531條規定法定要件，而致上訴人受有損害，核僅屬債
    之關係之損害，則已非民法第184條第1項前段所規定權利之
    範圍。上訴人就該損害主張依民法第184條第1項前段規定之
    法律關係為請求，已屬無據。(2)上訴人主張：被上訴人初為
    假扣押查封時，於 90年4月曾將上訴人乙○○所有ＮＨ─９
    ０８７之ＢＭＷ轎車予以查封。其時，上訴人乙○○已與訴
    外人江佳展談成以近50餘萬元價格之買賣事宜，卻因上情突
    告中止。及至近日被上訴人雖已撤封，但該車買賣行情早已
    不復當時而僅值20萬餘元。若當時上訴人乙○○得以如願售
    出，上訴人乙○○當不致受有近折價30萬元之價差損失云云
    ，查被上訴人係於 93年5月13日撤回該執行，經原法院於93
    年6月3日發函囑託塗銷查封登記，有民事撤回強制執行狀及
    原法院函附於原法院前開 90年度全字第479號卷內可稽。雖
    可認上訴人於本件為此部分之請求，尚未罹於時效。然上訴
    人就該部分之損害，業據被上訴人否認，上訴人復未舉證以
    實其說，依前開民事訴訟法第 277條前段之規定，亦難認上
    訴人此部分之主張為真實。更難遽認與被上訴人之行為間即
    有相當因果關係。又上訴人主張針對刑案所述之系爭專利權
    ，上訴人乙○○於 90年7月13日即與劉興隆洽訂專利行銷合
    作契約書，當時該合約書內所提及之既定預期利益，已高達
    1506萬美元。以86年電腦鍵盤之出貨量之資料研析，單台灣
    地區之電腦鍵盤出口數量即高達每年5000餘萬台，將來若本
    案系爭專利藉由授權，而自生產之每台電腦鍵盤拮取20元之
    利潤，單就台灣市場而言，只要攻近１０％至１５％之占有
    率，僅第一年之獲利即可高達1至1.5億元，以專利期限20年
    計算，粗略預估獲利之金額將高達20至30億元，此一數額還
    尚不包括其他國家之利得，以及系爭專利並可運用至筆記型
    電腦、ＰＤＡ、手機鍵盤等商品產業所得預估之利得，亦容
    有可觀之利益云云，固據其提出專利行銷合作契約書及資策
    會之書面資料為證，並據證人即前開契約之證人阮銘凱於原
    審結證：「該專利行銷合作契約書我是見證人，因為我認識
    上訴人乙○○，到他店裡去泡茶，劉先生到他店裡去，說專
    利的事情要訂約，要我當見證人，我見證的就是卷內所附的
    契約書內容無誤。」等語，固可認前開契約書及86年電腦鍵
    盤出貨量之資料為真正。上訴人於原審仍請求訊問證人劉興
    隆，用以證明該契約書為真正，核亦無再予調查之必要。然
    上訴人所稱之預期利益，僅為其行銷計畫，並非謂其即有該
    預期之利益，且上訴人以86年電腦鍵盤之出貨量之資料，據
    以推論其獲利金額，亦無所據。被上訴人復均否認上訴人有
    此部分之損害，上訴人復未另舉證以實其說，依前開民事訴
    訟法第 277條前段之規定，亦難認上訴人此部分之主張為真
    實。亦更難遽認與被上訴人之行為間即有相當因果關係。(3)
    被上訴人抗辯：被上訴人87年間投資2000萬元，與上訴人共
    同產銷並推廣電腦鍵盤，然至89年間，上訴人從未提出任何
    公司成立、股東名冊及帳冊列表。上訴人提出有專利之鍵盤
    ，當時尚未取得專利，謊稱有專利之事實，並據其提出本院
    91年度上易字第1374號刑事判決為證，該判決並載有：「被
    上訴人（即本件上訴人）乙○○雖曾於87年7月7日，將背面
    書有「賴總裁惠存，美國發明專利 ２０年０９/０２０. ４
    １２，大陸專利ＺＬ. ９８. ３. ０４２１７. ９，發明人
    乙○○敬上１９９９. ７. ７」等字樣之鍵盤贈予自訴人（
    即本件被上訴人），固為被上訴人乙○○所自承，並有該鍵
    盤翻拍照片一張在卷足稽（原審卷第2宗第175頁），惟查，
    本案鍵盤之專利，被上訴人取得美國專利時間為１９９９年
    ９月２１日，專利號碼係 0000000號，申請號：９/
    ０２０，４１２２，有美國專利書一份在卷可按（原審卷第
    2宗第251頁至第261頁），取得大陸專利時間為 ２０００年
    ５月４日，專利號為ＺＬ. ９９. ２. ０７７６１. ３，專
    利申請日１９９９年４月１２日，有大陸實用新型專利證書
    一份附卷足稽（同上揭卷第43頁），是被上訴人於 87年3月
    11日收受自訴人交付款項時，本件專利僅在申請階段，尚未
    核准，及前揭鍵盤背後所書「美國發明專利 ２０年０９/０
    ２０. ４１２，大陸專利ＺＬ. ９８. ３. ０４２１７. ９
    」等字樣並非被上訴人取得美國及大陸之發明專利號碼等情
    已明，及自訴人於本院審理時指稱，自訴人投資2000萬元時
    ，被上訴人曾拿已取得專利之資料給自訴人察看，自訴人才
    會相信被上訴人，並加以投資，只是當時自訴人不知道其所
    出示之資料是偽造，該偽造資料自訴人並未留下來等語（原
    審院卷第一宗第40頁）」；「被上訴人乙○○就前揭其收受
    之2000萬元，先稱係自訴人投資供研發及申請專利之用，嗣
    又改稱係自訴人投資取得上開專利發明一定比例之股權云云
    ，其先後所供不一，固然不言可喻，且被上訴人辯稱其原定
    每一股之投資額為1000萬元，惟自訴人特別優待僅出資1250
    萬元，即取得兩股之股權云云（原審卷第一宗第 151頁），
    惟關於嗣後自訴人尚交付被上訴人 750萬元一節，被上訴人
    並不否認，甚且供稱該 750萬元，係後來自訴人為增加所取
    得之股權比例所為出資，並經其同意，惟其竟始終供稱自訴
    人投資所取得之股權為 2股，經原審就此疑點質問被上訴人
    ，被上訴人亦無法自圓其說，另關於被上訴人所辯案外人吳
    培和亦經其同意投資 250萬元，被上訴人為證明其所辯屬實
    ，並不惜聲請傳訊證人吳培和，然被上訴人竟辯稱其係將吳
    培和所出資之部分，合併在自訴人所持有之 2股內云云，吳
    培和出資之股款由被上訴人收受，吳培和出資所應取得之股
    權逕由被上訴人將之合併算入自訴人所持有之 2股內，而分
    享自訴人所應享有之股東權益，被上訴人所辯亦不能謂非荒
    誕不經，況被上訴人與證人經原審隔離訊問結果，證人吳培
    和證稱其出資250萬元，只交付50萬元現金，其餘200萬元算
    佣金股（原審卷第一宗第 102頁），被上訴人則供稱吳培和
    是交給其出資款現金云云（原審卷第一宗第 112頁），彼二
    人所為供證之不實，亦不待贅言，再者，自訴人所出資之20
    00萬元既屬投資款，出款投資目的當在於期待回收利潤，日
    後計算盈虧分取股息紅利，自不能沒有帳證為憑，然被上訴
    人就自訴人所出資2000萬元，其用途竟完全無法清楚交待，
    亦無任何帳證可資依憑，其悖理違情之處，亦足令人瞠目結
    舌」等內容，亦堪認被上訴人此部分之抗辯為真實。自更難
    認被上訴人為保全其債權而為之假扣押執行有何不法侵害上
    訴人權利情事。(4)綜上所述，既難認被上訴人有損害之發生
    及被上訴人有侵權行為責任原因之事實，並其二者之間有相
    當因果關係，揆諸前開說明，上訴人依民法第184條第1項前
    段之規定為本件請求，即與前開損害賠償之債之成立要件有
    間，上訴人之主張，即無理由。
  (三)按民法第 195條之損害賠償請求權，以不法侵害他人之身體
    、健康、名譽或自由者為要件，上訴人就被上訴人有如何之
    故意過失，亦應負舉證責任。而民事訴訟法第 531條之請求
    權，乃本於假扣押裁定之法定事由而生，不以債權人故意或
    過失為要件。自不得僅以被上訴人有民事訴訟法第 531條之
    事由，即認定被上訴人有何故意過失。如前所述，被上訴人
    聲請假扣押係依法律規定提供擔保，並有相當證據而為聲請
    ，而上訴人復未提出其他積極證據，證明被上訴人就其名譽
    受損有何加害行為之不法情事，其主張被上訴人應負民法第
    1 95條之責任，亦屬無據。又雖被上訴人以上訴人二人涉詐
    欺為由，提出自訴，經法院判決上訴人二人無罪確定，被上
    訴人於該案件中並曾撰寫私函予法官，固有上訴人提出之被
    上訴人撰寫之私函為證。然如前述，被上訴人係因上訴人收
    受被上訴人交付款項時，專利僅在申請階段，尚未核准，及
    上訴人所贈鍵盤背後所書「美國發明專利 ２０年０９/０２
    ０. ４１２，大陸專利ＺＬ. ９８. ３. ０４２１７. ９」
    等字樣並非上訴人取得美國及大陸之發明專利號碼，上訴人
    就被上訴人所出資2000萬元，其用途完全無法清楚交待，亦
    無任何帳證可資依憑，有悖理違情之處，始對上訴人二人提
    出前開自訴，雖上訴人獲判無罪，然查，上訴人確曾於尚未
    取得美國及大陸之專利權之前，即向被上訴人謊稱其業已取
    得美國及大陸之專利權，上訴人確有欺騙被上訴人之情形，
    被上訴人依法對其聲請假扣押以保全債權，應屬正當，並無
    「不法」或「故意、過失」之侵權行為，況兩造間系爭2000
    萬元之投資糾紛訴訟，業經原法院以 93年度重訴字第243號
    民事判決，命上訴人應返還被上訴人2000萬元及法定遲延利
    息在案，有該判決書附卷可查，被上訴人對上訴人既有2000
    萬元之債權存在，其聲請假扣押以保全債權，自亦難認被上
    訴人有何因故意或有怠於善良管理人之注意之過失，致侵害
    上訴人名譽情事。上訴人主張依民法第 195條之規定為本件
    請求，亦與前開損害賠償之債之成立要件有間，亦無理由。
六、從而，上訴人依民法第184條第1項、第195條第1項、民事訴
    訟法第 531條之規定，訴請判決被上訴人應給付上訴人乙○
    ○ 600萬元，及自起訴狀繕本送達翌日起至清償日止，按年
    息百分之5計算之利息，及應給付上訴人甲○○ 50萬元及自
    起訴狀繕本送達翌日起至清償日止，按年息百分之 5計算之
    利息，即均無理由。原審為上訴人敗訴之判決，並無不合，
    上訴意旨指摘原判決不當，求予廢棄改判，沒有理由，應予
    駁回。
七、兩造其餘爭點，均對本件判決之結果不生影響，爰不一一論
    述，附予敘明。
據上論結：本件上訴為無理由，依民事訴訟法第449條第1項、第
78條，判決如主文。
中　　華　　民　　國　　94　　年　　8 　　月　　9 　　日
                      民事第三庭審判長法　官  陳照德
                                      法　官  陳成泉
                                      法  官  曾謀貴
以上正本係照原本作成。
如對本判決上訴，須於收受判決送達後20日內向本院提出上訴書
狀，其未表明上訴理由者，應於提出上訴後20日內向本院提出上
訴理由書（須按他造人數附具繕本）。
上訴時應提出委任律師為訴訟代理人之委任狀。具有民事訴訟法
第466條之1第1項但書或第2項之情形為訴訟代理人者，另應附具
律師及格證書及釋明委任人與受任人有該條項所定關係之釋明文
書影本。
                                      書記官  王瑩澤
中　　華　　民　　國　　94　　年　　8 　　月　　10　　日
                                        　　　　　　　Ｂ
